【裁判字號】    95,自更（一）,5
【裁判日期】    950808
【裁判案由】    背信
【裁判全文】
臺灣士林地方法院刑事判決         95年度自更（一）字第5號
自  訴  人  丙○○○股份有限公司
代  表  人  丁○○
被      告  甲○○
選任辯護人  石宜琳律師
上列被告因背信案件，經自訴人提起自訴，本院於民國94年8 月
31日裁定駁回自訴（92年度自字第142 號），經自訴人提起抗告
，由臺灣高等法院於95年3 月31日撤銷原裁定，發回本院（94年
度抗字第910 號），本院判決如下：
    主  文
本件自訴不受理。
    理  由
一、自訴意旨略以：緣自訴人丙○○○股份有限公司（下稱盈碩
    公司）於民國90年3 月19日受讓羅莎食品股份有限公司「羅
    莎」、「COOLER渴樂」、「道地TAO-TI」、「Device」、「
    道地綠茶」等10類商標專用權利（下稱系爭商標專用權利）
    ，詎盈碩公司於91年6 月間經違法變更負責人為被告甲○○
    後，竟夥同實際執行人即被告林純精，共同意圖為負責人同
    是被告甲○○之道地國際股份有限公司（下稱道地公司）之
    利益並損害盈碩公司之利益，違背為他人處理事務之任務，
    未經股東會或董事會決議，擅將系爭商標專用權利於91年10
    月1 日虛偽以港幣100 元之顯不相當價格移轉予道地公司，
    足以生損害於盈碩公司之財產及利益，故認被告甲○○、林
    純精（業經本院判決自訴不受理）共同涉犯刑法第342 條背
    信罪嫌等語。
二、按股份有限公司為被害人時，僅得由其代表人提起自訴，公
    司之股東董事等，如未取得代表資格，自無以公司名義提起
    自訴之權。又代表人固得代表股份有限公司提起自訴，但代
    表權有欠缺之人，既無權代表法人，自無以法人名義提起自
    訴之權（最高法院著有27年上字第946 號、44年台上字第73
    6 號判例可資參照）。次按無代表權之人以法人名義提起自
    訴，自訴之程序即屬違背起訴之規定，其不得提起自訴而提
    起，應諭知不受理之判決，刑事訴訟法第334 條定有明文。
三、經查：
  (一)自訴人盈碩公司前於91年5 月9 日改選被告甲○○為董事長
    ，任期自91年5 月9 日至94年5 月8 日止，91年5 月23日申
    請變更登記，並於91年5 月24日獲准。嗣盈碩公司於92年4
    月7 日另行召開臨時股東會，由代表已發行股份總數全數之
    股東即乙○○（1,000,000 股）、許登鴻（500,000 股）、
    林榮枝（500,000 股）出席，而以出席股東表決權全數之同
    意決議原任董監事任期即日起解任，重新改選乙○○、許登
    鴻、林榮枝為董事、丁○○為監察人，任期自92年4 月7 日
    至95年4 月6 日止，同日並召開董事會，推選乙○○為董事
    長，並於92年4 月17日申請變更登記獲准，盈碩公司再於92
    年11月8 日召開股東臨時會，由代表已發行股份總數全數之
    股東即乙○○（800,000 股）、許登鴻（400,000 股）、林
    榮枝（400,000 股）、國凱起重工程有限公司（400,000 股
    ，法人股東代表康肇雄、王前輝、宋美芳、李豐裕）出席，
    而以出席股東表決權全數之同意改選乙○○、許登鴻、林榮
    枝、國凱起重工程有限公司代表人康肇雄、王前輝、宋美芳
    、李豐裕為董事、丁○○為監察人，任期自92年11月8 日至
    95 年11 月7 日止，同日並召開董事會，推選乙○○為董事
    長，92年12月2 日申請變更登記，並於92年12月8 日獲准，
    乙○○於92年8 月8 日以自訴人盈碩公司代表人身分提起本
    件自訴後，經臺灣板橋地方法院於93年1 月7 日以93年度民
    執全辰字第48號假處分執行命令，禁止債務人乙○○行使盈
    碩公司董事長職權，禁止債務人乙○○、許登鴻、林榮枝行
    使盈碩公司董事職權等情，則乙○○既經假處分禁止行使盈
    碩公司董事長職權，自再無代表自訴人盈碩公司行使訴訟上
    之權利，而有補正之必要，此經本院依職權命自訴人盈碩公
    司補正合法之法定代理人。嗣盈碩公司於93年9 月17日經少
    數股東依公司法第173 條第4 項報請經濟部許可自行召集股
    東臨時會，旋於93年10月2 日召開股東臨時會，推選丁○○
    、張忠舜、彭素卿、范曉  、乙○○為董事，黃贊光為監察
    人，同日並召開董事會，仍推選乙○○為董事長，並決議推
    選丁○○為代理董事長，乙○○兼任總經理，93年10月27日
    申請變更登記，並於93年10月28日獲准，雖丁○○於93年7
    月20日即經臺灣高等法院以93年度執全秋字第759 號假處分
    執行命令，禁止債務人丁○○行使盈碩公司監察人職權，並
    於93年8 月16日函囑臺灣花蓮地方法院以花院廣93執全助禮
    字第26號為假處分執行命令送達至債務人丁○○住所，惟上
    開假處分執行命令僅限制丁○○行使盈碩公司監察人職權，
    應不及於其後經推選為董事而行使代理董事長之職權，故盈
    碩公司嗣後於94年3 月4 日具狀補正由丁○○代表盈碩公司
    續行訴訟行為。
  (二)被告與乙○○間因經營權糾紛，並衍生諸多民、刑事訴訟，
    乙○○為重掌盈碩公司之董事會，以取得經營權，遂與丁○○等人於92年4 月初某日，明知被告並未召集股東會，亦未
    在盈碩公司所在地之臺北縣三重市○○路○ 段192 號8 樓，
    或同址13樓該公司之會議室內，召開股東臨時會進行何項議
    程，竟虛構被告於92年4 月7 日上午10時許，在盈碩公司內
    舉行股東臨時會，自任主席，由許登鴻擔任會議紀錄，進行
    變更章程及改選董監事之議程，將原任董監事全部解任，並
    虛偽改選乙○○、林榮枝、許登鴻為董事，丁○○為監察人
    ，再由乙○○偽刻盈碩公司及被告之印章，偽造盈碩公司之
    章程、股東名冊、股東臨時會議事錄及董事會議事錄等文書
    ，交由不知情之安侯建業會計師事務所經理林雪華持以向經
    濟部中部辦公室申請改選董事變更登記及遷址等事項。乙○○、丁○○等人共同偽造盈碩公司文書及擅自無權變更章程
    及改選董監事之犯行，業經臺灣板橋地方法院判處偽造私文
    書罪，乙○○處有期徒刑10月，丁○○處有期徒刑4 月，有
    該院92年度自字第227 號刑事判決在卷可據，是92年4 月7
    日違法改選乙○○為董事，並推舉為董事長，丁○○為監察
    人，自非有效。
  (三)盈碩公司於91年5 月9 日召開股東會改選董事監察人，由被
    告、洪肇隆、林麗玲當選為董事，謝在霖當選為監察人，並
    推舉被告為董事長，任期自91年5 月9 日起至94年5 月8 日
    止，斯後即無變更，有經濟部核准之盈碩公司變更登記表、
    章程及股東名簿各一份在卷可稽（見本院92年自字第142 號
    刑事卷第141 至148 頁），而92年4 月間因乙○○持偽造之
    股東會議事錄、董事會議事錄等文件，以盈碩公司股東會於
    92年4 月7 日全面改選董事，而虛偽變更登記乙○○為董事
    長，許登鴻、林榮枝為董事，丁○○為監察人，經被告與林
    麗玲、謝在霖對乙○○、許登鴻及林榮枝提起確認董事委任
    關係不存在等之訴訟，嗣經臺灣板橋地方法院於93年10月26
    日以92年度訴字第2084號民事判決「確認被告與丙○○○股
    份有限公司間董事關係不存在。確認乙○○與丙○○○股份
    有限公司間董事長委任關係不存在」，有上開民事判決在卷
    可憑，而乙○○不服判決提起上訴，經臺灣高等法院駁回上
    訴確定，亦有臺灣高等法院94年度上字第14號民事判決在卷
    可據，益證乙○○非盈碩公司之董事或董事長，丁○○非盈
    碩公司之監察人甚明。
  (四)按公司董事長如未經改選，縱經人以偽造文書之方法申請為
    董事長之變更登記，獲主管機關准許，登載於登記簿上，仍
    難謂變更登記後之人為該公司之董事長，而有代表該公司之
    權限（最高法院86年臺上字第1958判決參照）。本件乙○○
    、丁○○等人違法申請變更登記，雖由經濟部核准在案，然
    經濟部就乙○○以偽造之印文代表盈碩公司申請變更登記，
    因未盡形式審查者之善良管理人注意義務，而有違誤，業經
    臺北高等行政法院判決撤銷經濟部對於乙○○申請盈碩公司
    董監事變更登記之違法行政處分確定，有該院93年度訴字第
    11 64 號判決在卷可參。又被告已回復登記為盈碩公司之董
    事長（任期自94年8 月9 日起至97年8 月8 日止），洪肇隆
    、林麗玲為董事，謝在霖為監察人，亦有經濟部於95年4 月
    24日經授中字第09632077290 號核發之變更登記表附卷可憑
    ，更足證乙○○確非盈碩公司董事長，丁○○確非盈碩公司
    之監察人至明。
  (五)綜上所述，乙○○以偽造文書之方法向經濟部申請為盈碩公
    司董事長之變更登記，業經臺北高等行政法院判決「撤銷原
    處分」確定，乙○○自始即非盈碩公司之董事長，自無代表
    盈碩公司提起本件自訴之權，亦不生丁○○代理董事長乙○○之問題。是本件不得提自訴而提起，其程序上之欠缺，無
    從命為補正，爰不經言詞辯論，逕為不受理之諭知。
據上論斷，應依刑事訴訟法第334 條，判決如主文。
中    華    民    國    95    年    8     月    8     日
                  刑事第四庭審判長法  官  謝靜恆
                                  法  官  許碧惠
                                  法  官  周明鴻
以上正本證明與原本無異。
如不服本判決，應於判決送達後10日內，向本院提出上訴狀。
                                  書記官  楊哲偉
中    華    民    國    95    年    8     月    16    日


司法院資訊處製作；財團法人民間司法改革基金會備份。
